臺灣臺南地方法院民事判決　九十一年度訴字第一○○二號
　　原　　　告　台灣台南監獄
　　法定代理人　丙　○　○
　　被　　　告　神電電信工程有限公司
　　法定代理人　甲　○　○
　　　　　　　　乙　○　○
右當事人間請求給付違約金事件，本院判決如左：
    主      文
被告應給付原告新台幣參拾柒萬捌仟捌佰拾貳元及自民國九十一年五月八日起至清償
日止，按週年利率百分之五計算之利息；並自民國九十一年五月一日起至完工之日止
，按日給付新台幣壹仟陸佰捌拾肆元。
原告其餘之訴駁回。
訴訟費用由被告負擔二分之一，餘由原告負擔。
本判決第一項於原告以新台幣壹拾貳萬陸仟元供擔保後，得假執行。但被告如於假執
行程序實施前以新台幣參拾柒萬捌仟捌佰拾貳元為原告預供擔保，得免為假執行。
原告其餘假執行之聲請駁回。
    事      實
甲、原告方面：
  一、聲明：
   （一）被告應給付原告新台幣（下同）七十五萬七千六百二十五元，及自起訴狀
         繕本送達翌日起至清償日止，按年利率百分之五計算之利息。並自民國（
         下同）九十一年五月一日起至完工之日止按日給付原告違約金三千三百六
         十七元。
   （二）願供擔保請准宣告假執行。
  二、陳述：
   （一）被告於九十年八月十三日與原告訂立監視系統更新及整合工程採購合約書
         ，由被告以三百三十六萬七千二百二十元承包，約定自合約簽訂之日起三
         日內開工，並限於九十年九月十七日完工。若逾期則應按日支付全部採購
         總金額千分之一之逾期違約金。如發生訴訟以台南地方法院為管轄法院。
         此有合約書第一、六、十一、二十三條可稽。
   （二）然上述工程早逾完工期限，仍未完工。依約被告應自約定完工日之翌日即
         九十年九月十八日起按日給付原告工程總金額三百三十六萬七千二百二十
         元千分之一之逾期違約金三千三百六十七點二二元，算至九十一年四月三
         十日計二二五日為七十五萬七千六百二十五元（0000000元＊千分
         之一＊二二五日＝0000000元），另自九十一年五月一日起至上述
         工程完工之日止，按日給付原告違約金三千三百六十七元（小數點以下四
         拾五入），爰依法訴請被告給付違約金。
   （三）對被告抗辯之陳述：
         １、被告承攬原告監獄監視系統更新及整合工程，依合約第十條第一項規
             定其完工日期為九十年九月十七日，被告完工一部份後，因無法交貨
             並安裝「影像系統矩陣處理主機」一式三台，每台主機能「各自獨立
             監控，任一系統故障不影響另一系統之作用」及「多功能信號放大分
             配介面」、「多功能信號控制接收介面」、「多功能遙控主機」等十
             二項仍尚未能完工。
         ２、標單上影像系統處理主機「一式」係指「三台」，而非「一台」：
             按被告爭執之「影像系統矩陣處理主機」，原告係以「一式」出標
               並非以「一台」出標，其所謂「一式」係指一式三台處理主機，並
               非「一式即一台」，否則應寫一台即可，何必載明「一式」﹖其特
               別記載「一式」係指一式三台，因原告有舊設備即裝有三台獨立矩
               陣處理主機，原告不可能開倒車，反在更新系統及整合工程時變成
               只裝設一台矩陣處理主機。因此標單上以一式為單位，係指三個獨
               立監控系統，如招標規範所示設置位置需三台主機才能符合招標規
               範，按招標規範內載「各自獨立監控，任一系統故障不影響另一系
               統之作用」，若只設置一台主機，如該主機發生故障時，則全監視
               系統即陷癱瘓，戒護安全將無法掌控，後果不堪設想。
             且由被告承攬原告監獄監視系統更新及整合工程，標單第八項「多
               勁能遙控主機」載明「三片」、第十二項「影視電腦主機」載明「
               三台」及第十三項「十七吋ＶＧＡ監視器」載明「四台」（其中一
               台供中央控制主機維修操作用）可知，該等配件係供三台矩陣主機
               之用。因每一套獨立系統矩陣主機需由多功能遙控器、影視電腦主
               機、十七吋ＶＧＡ監視器各一台來操作控制，選固定畫面或選擇跳
               台監視，足見標單上之矩陣主機係指一式三台，並非只一台，此由
               配件上之數量即可明鑒。
             況原告於招標須知中特別訂定現場履勘日期，本案於開標前廠商現
               場履勘中，除履勘登記表之內容外，更以現場之矩陣處理主機等詳
               細告知參與廠商：「本監最早第一代監視系統是一台矩陣處理主機
               分三個監控點執行，若矩陣主機故障修理期間，全監監視系統即停
               擺，因此重新規劃設計成目前使用之第二代，是三套獨立監視系統
               ，任一主機發生故障皆不影響其他二主機之運作。」本案之擴大整
               合，為避免造成投標廠商困擾，廠商於開標時提出只要符合規範功
               能，本監同意主機全部汰換。被告（三和電信乙○○代被告到場）
               履勘當天二次至現場勘查，均無簽註表示意見。
         ３、詎被告竟僅提供一台模組式矩陣主機，其系統矩陣主機採一套式設計
             ，分三個監控點運作，模式是單一系統主機及單一電源供給，將影像
             信號經矩陣主機循環輸出供數位錄影主機錄影存證，未將中央台、戒
             護科、典獄長之系統獨立作區操作處理；當矩陣主機故障時，系統全
             部當機，所有畫面及控制全部無法運作，不能錄影存證，警訊不能鎖
             定畫面，無法達到原告所要求之功能。而被告辯稱原告監看功能仍如
             常，並非真正，蓋被告之矩陣主機都未安裝，如何發揮功能？原告現
             係由舊有設備監視系統維持正常運作，與被告之承做工程毫無關聯。
             故被告未能按照招標規範提交符合規範品質功能數量之處理主機等工
             程項目並如期安裝完成，應可歸責於被告，原告並無拒絕受領符合規
             範之施工物品，即原告並無可歸責之處。
         ４、被告若能將標單第七項「影像系統矩陣處理主機」一式三台安裝完成
             ，因其矩陣主機內即含有項目內六十四台原主機追加功能，則該六十
             四台可不必再裝設，同意扣除該六十四台之款項。然被告始終未能按
             招標規範設置三台獨立監控矩陣處理主機，該六十四台區域前端處理
             主機亦應列為未完工項目。
         ５、原告自被告施工開始迄今從未同意被告停工，反而一再要求被告儘速
             履約完工，然被告自九十年九月十八日即未再施工，工程延宕至今，
             造成原告諸多不便，何時可能發生危機，無法預測。
         ６、本案請求被告給付逾期違約金之性質係懲罰性，目的在促被告於期限
             儘速完工，而因本案之逾期所發生之損失，實無法以數據估計。本監
             係重刑累犯監，收容人有三千多人，大部分皆係刑期十年以上之累犯
             居多，管理人之人力有限，無法對每位受刑人以全天候二十四小時之
             人力監控，所以監視系統之輔助非常重要，而且發生緊急情況，警報
             系統將自動觸發警鈴聲響，同時鎖定畫面錄影，今日被告未依約完工
             ，半途停工，造成本監之監視系統受影響，目前數位錄影機及連接警
             報系統部分，無法發揮作用，若本監在此期間發生間所重大事故，如
             人犯脫逃、暴動、自殺、鬥毆等情形，無法即時掌控及錄影蒐證，其
             造成之損害，對社會影響、社會成本及本監人力之負擔，將如何估計
             ？是被告不能僅以逾期已久為由請求酌減違約金。
  三、證據：提出台灣台南監獄監視系統更新及整合工程履約爭議協調會記錄影本三
      紙；台灣台南監獄函、台灣台南監獄簽及財團法人工業技術研究院光電工業研
      究所等影本各二紙；合約書及台灣台南監獄監視系統更新工程採購進度表（含
      安裝測試）、神電公司設立登記事項卡、神電公司董事及股東名單、台灣台南
      監獄（開標／議價／決標／流標／廢標）記錄、台南監獄監視系統發包前履勘
      廠商登記表、歸仁郵局存證信函第二八Ｏ號、台灣台南監獄監視系統架構圖及
      行政院公共工程委員會開會通知單等影本各一紙為證。
乙、被告方面：
  一、聲明：
   （一）原告之訴駁回。
   （二）如受不利益判決，請准供擔保免為假執行。
  二、陳述：
   （一）被告於九十年八月九日參與由原告所發包「監視系統更新及整合工程」投
         標會議，以三百三十六萬七千二百二十元得標，兩造並於同年八月十三日
         簽訂合約書。本件原告原係以更新及整合舊有設備為目的，惟於該次開標
         過程中，原告曾詢問參與廠商有何意見，經協商後，被告同意由汰換原攝
         影機輸入容量不足（原為一百五十一台）之主機改以二百六十組攝影機輸
         入九輸出之矩陣系統功能主機替代之方式達成原告要求之規範功能，則原
         採購標單上以原主機追加功能之區域前端處理主機六十四台部分，由於包
         括於上開之二百六十組矩陣系統主機替代，功能已符合規範，故數量已不
         再予以計算，且原告同意驗收，並應支付該部分價款。
   （二）詎待被告陸續施工至提出該影像系統矩陣處理主機階段，原告忽然稱所謂
         標單上「一式」影像矩陣處理主機，係指「三台」，而非「一台」，雙方
         遂就此合約上之重大認知糾紛展開數度協議，原告曾請被告發函報「停工
         」，被告也照原告之意發函報「停工」，甚至至行政院公共工程委員會進
         行申訴及履約爭議調解，惟皆未獲具體結果。
   （三）從而本件爭點即係合約標單所載「一式」，究指「一台」或「三台」﹖而
         「一台」與「三台」之差別又何在﹖
        １、「一式」應係指一台，蓋：
             倘「一式」係指「三台」，則依決標記錄來看，三台乘上二百六十
               組輸入，則無異達七百八十組攝影機輸入功能，然其他監獄所均以
               一台矩陣處理主機為需求（鈞院可向嘉義監獄、台南少年觀護所、
               彰化監獄、台中監獄查詢），為何全國僅台南監獄需求三台矩陣主
               機？
             被告之標單，該五、六、七、八、九項之總價五十九萬三千九百二
               十元，勉強為「一台」二百六十輸入九輸出矩陣處理主機進貨成本
               價格（坊間亦有高達九十萬元以上者），倘被告事先被告知所謂一
               式係指「三台」，則被告不可能以此低價出標。
             又原告稱其原有三台主機即係屬矩陣處理主機，並非真正，其原有
               之三台主機實係屬跳台式主機。而原告將其原有跳台式系統，作為
               本件採購案之規劃，並以之為標單依據，所有標件內容均盤旋於跳
               台功能，致使標件錯誤百出，最基本之單位數量都不能清楚。結果
               主機以「一式」出標，因原告以原有跳台式系統主機附屬之電腦主
               機及控制鍵盤為依據，致誤認為矩陣式主機亦需三台始能達其所要
               求之規範功能，然一台矩陣處理主機即足替代原有之三台跳台式主
               機，並有剩餘。
         ２、就功能上而言，「一台」二百六十組攝影機輸入主機，已完全足敷原
             告需求，蓋：
             被告所提供之一台矩陣主機，有三套監控系統，分別於中央台、戒
               護科與典獄長室，此三個監看點均可同時選看重疊區域（例如中央
               台選看第一至五十台攝影機範圍時，戒護科及典獄長室亦可選看該
               範圍之攝影機攝錄內容，在舊型跳台式的主機，則當該第一至五十
               台範圍被選取後，另外的監看點只能選看其他，例如五十一至一百
               台範圍，而不能同時看一至五十台範圍），而矩陣主機選台速度又
               快、清晰，且任一處或任一套監控系統發生問題時，另二處皆仍正
               常操作，互不影響，已符合原告之招標需求。
             關於只裝置一台矩陣處理主機是否斷電、當機問題，矩陣處理主機
               之故障率幾乎為零，就斷電問題而言，在不可抗力或人為因素下，
               單純以跳台式三台安裝與矩陣一台安裝均造成同樣之功能失效。若
               以個體之主機本身斷電而言，跳台式或不影響其他監控功能，然而
               若用矩陣式處理主機，被告已願額外斥巨資以ＣＰＵ、電源卡、Ｕ
               ＰＳ等備品，達成不會斷電（當然，如果台電長時間停電，而原告
               又未自備發電機則另當別論）之安全目標。且以插卡式之介面卡，
               較易於更換、維修及恢復正常功能，同時亦不至影響其他監控功能
               。
             從而，既然原告同意跳台式由被告以矩陣汰換，並以記名於決議記
               錄，除規範內容完全不能採行，同時應朝矩陣之規範上做專業之數
               量考量，方是本標案最佳之完成履約途徑。
   （四）被告固不否認原告於九十一年五月三十日言詞辯論時，當庭所提出之「監
         視系統更新工程採購進度表」內容之真正，惟：
         １、「未交貨未安裝」部份：
             即係原告一直主張兩造爭執點「影像系統矩陣處理主機」所在。各該
             第五、六、七、八、九、十五等項，皆屬構成「影像系統矩陣處理主
             機」之組件設備（其中第九項六十四台處理主機，已於決標時即剔除
             ）。
         ２、至於「已交貨未安裝」部份，則係因各該組件皆須透過影像系統矩陣
             處理主機搭配安裝，原告拒絕受領矩陣處理主機，被告自無從就各該
             應搭配之機組予以安裝。
         ３、依兩造合約書第九條之規定，本件工程案之付款應於全部工程完工後
             ，被告才得一次請款。換言之，被告迄今分文未取，反而已經為原告
             安裝了一百四十八組房舍攝影機、五十四組屋外攝影機、四十五台監
　　　　　　 視器、．．．等，總計二十三項措施中，只有六項未安裝未交付（因
　　　　　　原告拒絕），其於已送進原告監獄當中之各式設備，安裝完成的已由原
　　　　　　告在使用，尚未安裝的已組合完畢，只等主機就定位接連，且已有多項
　　　　　　錄影機、電腦主機、監視器、系統主機等設備，已交付予原告只等待安
　　　　　　裝。總計上揭原告已安裝完畢或已交付之機具設備器材，價值將近三百
　　　　　　萬元。
   （五）按債權人對於已提出之給付，拒絕受領者，自提出時起負遲延責任；次按
         因不可歸責於債務人之事由，致未為給付者，債務人不負遲延責任，民法
         第二百三十四條及第二百三十條定有明文。被告之所以未能依合約於九月
         十七日完工，係因原告以「一式」應係指「三台」為由拒絕受領給付，致
         被告無法配合。而本件採購案，無論是一台或三台主機，被告既已欲提供
         一台，原告自應先受領，並讓被告安裝，就此一台部分，原告之拒絕受領
         於法無據，構成可歸責於原告之拒絕受領情事，被告自不負違約責任。又
         原告內部早經主管機關發函莫再以「式」之方式作為標單，以免引起糾紛
         ，原告卻仍以「式」方式招標致生本件紛爭，則其不利益應歸原告承擔。
         若原告認為只提供一台主機構成不完全給付，則應依不完全給付之規定主
         張權利，而非逕依給付遲延主張違約金。
   （六）退萬步言，倘鈞院仍認為應付違約金，則：
         １、按違約金，除當事人另有訂定外，視為因不履約而生損害之賠償總額
             ，民法第二百五十條第二項定有明文。又違約金之性質，究為損害賠
             償之預定，抑為債務之履行所應支付之擔保，需由當事人之意思定之
             ，如無另有約定，應視為不履行而生損害之賠償總額，立法理由亦揭
             示其旨。本案兩造既未約定違約金之性質屬懲罰性質，自應回歸法律
             原則之適用，即雙方契約第十一條屬損害賠償性質之違約金。
         ２、次按債務為一部履行者，法院得比照債權人因一部履行所受之利益減
             少違約金；約定之違約金過高者，法院得減至相當之數額，民法第二
             百五十一條及第二百五十二條亦定有明文。本案兩造雖有主機應為一
             台或三台之爭議，然而被告仍盡力讓原告監看功能如常，未曾受到絲
             毫影響，可見被告用心維護政府採購品質，未因與原告有履約爭議而
             危及獄政安全，原告亦未受到任何損害，此由原告至今未解除契約重
             新發包此採購工程可徵。因此，以一日合約總價千分之一計算違約金
             ，著實過高（每天三千三百六十七元，累計至九十一年七月二十五日
             ，已超出一百萬元），原告目前完全沒有損失，顯然係故意不解約，
             而藉由違約金，強迫被告提供無義務之另二台主機，再以違約金抵扣
             工程款，屆時分文不用付而坐享一切利益，此舉實在違反誠信，非政
             府機關應有之風範，故請依上開規定予以酌減，實為感禱。
  三、證據：提出台灣台南監獄（開標/議價/決標/流標/廢標）記錄、合約書、台灣
      台南監獄投標標價清單監視系統更新工程採購（含安裝測試）、神電電信工程
      有限公司神字第Ｏ八三一條函、神電電信工程有限公司監視系統設備送審表、
      法務部函、行政院公共工程委員會函、監察院函、台灣台南監獄監視系統更新
      及整合工程採購合約書、台灣台南監獄監視系統架構圖、神電電信有限公司神
      字第Ｏ八二Ｏ號函、神電電信工程有限公司神字第Ｏ八二四號函、台灣區電信
      工程工業同業公會函、財團法人工業技術研究院光電工業研究所函、選台式主
      機功能及矩陣式主機功能表等影本各一紙為證。
    理      由
一、本件原告起訴主張：被告於九十年八月十三日與原告訂立監視系統更新及整合工
    程採購合約書，約定由被告以三百三十六萬七千二百二十元承包，自合約簽訂之
    日起三日內開工、於九十年九月十七日前完工，若逾期則應按日給付全部採購總
    金額千分之一之逾期違約金。然該工程早逾完工期限，被告仍未完工，依約被告
    應自約定完工日之翌日即九十年九月十八日起，按日給付原告工程總金額（三百
    三十六萬七千二百二十元）千分之一之逾期違約金（三千三百六十七點二二元）
    ，算至九十一年四月三十日止共七十五萬七千六百二十五元（二二五日）；另自
    九十一年五月一日起至該工程完工之日止，被告亦應按日給付原告違約金三千三
    百六十七元（小數點以下四拾五入），爰依兩造承攬契約之法律關係訴請被告給
    付違約金等語。
二、被告則以：（一）被告於九十年八月九日參與由原告所發包「監視系統更新及整
    合工程」投標會議，以三百三十六萬七千二百二十元得標，並於同年八月十三日
    簽訂合約書，然開標過程中，兩造曾協商將原攝影機輸入容量不足（原為一百五
    十一台）之主機汰換，而改以二百六十組攝影機輸入九輸出之一部矩陣系統功能
    主機替代，則原採購標單上以原主機追加功能之區域前端處理主機六十四台部分
    ，由於包括於上開之二百六十組矩陣系統主機替代，功能已符合規範，故數量已
    不再予以計算。詎待被告陸續施工至提出該影像系統矩陣處理主機階段，原告忽
    然稱所謂標單上「一式」影像矩陣處理主機，係指「三台」，而非「一台」，雙
    方遂就此展開數度協議，惟皆未獲具體結果。（二）惟本件合約標單所載「一式
    」，應係指一台，而非三台，蓋倘「一式」係指「三台」，則依決標記錄來看
    ，三台乘上二百六十組輸入，則無異達七百八十組攝影機輸入功能，然全國無一
    監獄係如此，為何僅台南監獄需求三台矩陣主機；被告之標單，該五、六、七
    、八、九項之總價五十九萬三千九百二十元，勉強為「一台」二百六十輸入九輸
    出矩陣處理主機進貨成本價格（坊間亦有高達九十萬元以上者），倘被告事先被
    告知所謂一式係指「三台」，則被告不可能以此低價出標。原告原有之三台主
    機係實屬跳台式系統，而因原告將其原有跳台式系統，作為本件採購案之規劃，
    並以之為標單依據，所有標件內容均盤旋於跳台功能，致使誤認所謂「一式」矩
    陣式主機，係指「三台」。（三）況就功能上而言，「一台」二百六十組攝影機
    輸入主機，已完全足敷原告需求，蓋因被告提供之一台矩陣處理主機，分別於
    中央台、戒護科與典獄長室設有三套監控系統，此三個監看點均可同時選看重疊
    區域，而矩陣主機選台速度又快、清晰，且任一處或任一監控系統發生問題時，
    另二處皆仍正常操作，互不影響。關於只裝置一台矩陣處理主機是否斷電、當
    機問題，矩陣處理主機之故障率幾乎為零，且若以個體之主機本身斷電而言，被
    告已願額外斥巨資以ＣＰＵ、電源卡、ＵＰＳ等備品，達成不會斷電（當然，如
    果台電長時間停電，而原告又未自備發電機則另當別論）之安全目標。而插卡式
    之介面卡，易於更換、維修及恢復正常功能，同時亦不至影響其他監控功能。
    從而，既然原告同意跳台式由被告以矩陣汰換，應朝矩陣之規範上做專業之數量
    考量，方是本標案最佳之完成履約途徑。（四）原告所提出之「監視系統更新工
    程採購進度表」內容之真正，被告固不否認，惟所謂「未交貨未安裝」部份即
    係原告一直主張兩造爭執點「影像系統矩陣處理主機」所在，該第五、六、七、
    八、九、十五等項，皆屬構成「影像系統矩陣處理主機」之組件設備（其中第九
    項六十四台處理主機，已於決標時即剔除）。至於「已交貨未安裝」部份，則
    係因各該組件皆須透過影像系統矩陣處理主機搭配安裝，原告拒絕受領矩陣處理
    主機，致使被告無從就各該應搭配之機組予以安裝。依兩造合約書第九條之規
    定，本件工程案之付款應於全部工程完工後，被告才得一次請款，故被告迄今分
    文未取，反而已經為原告安裝了一百四十八組房舍攝影機、五十四組屋外攝影機
　　、四十五台監視器、．．．等，總計二十三項措施中，只有六項未安裝未交付（
　　因原告拒絕），送進原告監獄當中之各式設備，安裝完成的已由原告在使用，尚
　　未安裝的已組合完畢，只等主機就定位接連，並且已有多項錄影機、電腦主機、
　　監視器、系統主機等設備，已交付予原告只等待安裝，總計原告已安裝完畢或已
　　交付之機具設備器材，價值將近三百萬元。（五）被告之所以未能依合約於九月
　　十七日完工，係因原告以「一式」應係指「三台」為由拒絕受領給付，致被告無
　　法配合，而本件採購案，無論是一台或三台主機，被告既已欲提供一台，原告自
　　應先受領，並讓被告安裝，是就此一台部分，原告之拒絕受領於法無據，構成可
　　歸責於原告之拒絕受領情事，被告自不負給付違約金之責。又原告內部早經主管
　　機關發函莫再以「式」之方式作為標單，以免引起糾紛，原告卻仍以「式」方式
　　招標致生本件紛爭，則其不利益應歸原告承擔。（六）若原告認為只提供一台主
　　機構成不完全給付，則應依不完全給付之規定主張權利，而非逕依給付遲延主張
　　違約金。（七）縱鈞院認被告應付違約金，然系爭契約第十一條之約定，應係屬
　　損害賠償性質之違約金，而非懲罰性質之違約金；又兩造雖有主機應為一台或三
　　台之爭議，然被告仍盡力讓原告監看系統功能如常，未因與原告有履約爭議而危
　　及獄政安全，原告亦未因而受到任何損害，應依民法第二百五十一條及第二百五
　　十三條之規定予以酌減違約金等語資為抗辯。
三、經查，原告因系爭監視系統需要更新、整合，乃於九十年七月十七日將該工程公
    開上網招標，並提供採購數量表、工程設計規範書、投標需知及契約範本等資料
    予各廠商參考，而被告於參與該工程之投標前，亦曾於九十年八月一日履勘台南
    監獄目前之監視系統；嗣於九十年八月九日該工程開標，由被告以三百三十六萬
    七千二百二十元得標，兩造乃於九十年八月十三日簽訂「監視系統更新及整合工
    程採購」合約書，由被告承包原告所需之系爭監視系統，並約定被告應自合約簽
    訂之日起三日內開工，於九十年九月十七日前完工，若逾期完工則應按日給付全
    部採購總金額千分之一之逾期違約金；且該工程之原規範需求係追加二百六十組
    輸入九組輸出，惟兩造同意變更為以汰換主機之方式達成原告之功能需求，即將
    原告原有攝影機輸入容量不足（一百五十一台）之主機汰換，改以二百六十組攝
    影機輸入九組輸出之矩陣系統功能主機替代等情，業據原告提出合約書、台灣臺
    南監獄（開標/議價/決標/流標/廢標）記錄、監視系統發包前履堪（勘）廠商登
    記表、監視系統更新及整合工程設計規範書等各一份在卷可稽，復為兩造所不爭
    ，堪信為真實。
四、原告又主張系爭工程已逾完工期限仍未完工，依約被告應自約定完工日之翌日即
    九十年九月十八日起至完工之日止，按日給付原告工程總金額千分之一之違約金
    即三千三百六十七元，惟被告則執前開情詞置辯，則本件爭執之點厥為：
    （一）系爭工程標單上所載影像系統矩陣處理主機「一式」，究係指「一台」或
          「三台」？即「一台」矩陣處理主機是否能達成原告標單上之功能需求？
    （二）被告提出「一台」矩陣處理主機，原告有無受領之義務？原告拒絕受領，
          是否構成受領遲延？原告若無受領之義務，則被告提供「一台」矩陣處理
          主機，係不完全給付或給付遲延？原告得否依給付遲延請求違約金？
    （三）兩造所約定之違約金性質，究屬懲罰性亦或損害賠償預定性？約定之金額
          是否過高？
五、按探求契約當事人之真意，應通觀契約全文，依誠信原則，從契約之主要目的及
    經濟價值等做全盤之觀察，若契約文字，有辭句模糊，或依文義模稜兩可時，固
    不得拘泥於所用之辭句，但解釋之際，並非必須捨辭句而他求，倘契約文字業已
    表示當事人真意，無須別事探求者，即不能反捨契約文字更為曲解。本件兩造首
    要爭執者為系爭工程標單上所載影像系統矩陣處理主機載明「一式」，究係指「
    一台」或「三台」？經查：
    （一）依系爭合約書內附之台灣臺南監獄監視系統更新及整合工程設計規範書已
          明確載明：「壹、系統架構概述：本系統依‧‧‧，並採中央台、戒護科
          、典獄長等三個系統『獨立』複合中文文字多功介面來執行‧‧‧。全區
          系統整合功能以中央台、戒護科與典獄長室採『獨立』監控處理，全部之
          攝影機信號皆整合至中央控制主機櫃內，並可各自選擇監控，任一系統故
          障均不影響其他系統之操作。」、「貳、系統功能說明‧‧‧十九、中央
          台、戒護科與典獄長室系統採各自『獨立』監控，各『獨立』系統之矩陣
          影像主機或各監控點之集中監控設備發生故障時，另二處系統可『獨立』
          作業，其監控功能不相互影響。‧‧‧二十四、中央台，戒護科，典獄長
          室將系統整合成一套完整之系統並可各自監控全區之影像及全功能設備，
          系統採『獨立』監控，任一系統主機之操作或故障均不得影響另一系統之
          作用。」且臺南監獄監視系統發包前履勘廠商登記表亦載明「‧‧‧三、
          全區系統整合功能以中央台、戒護科與典獄長室採『獨立』監視、監控處
          理，全部攝影機信號皆整合至中央控制台主機櫃內共有『三套』，並可各
          自選擇監控，任一系統故障，均不影響其兩套系統之操作。」是原告於發
          包系爭工程時，在其規範功能需求中，即已明確要求承攬者應提出系統中
          任一主機發生斷電或故障時不影響其他二主機系統運作之需求，則原告就
          系爭監視系統之矩陣處理主機之採購單上雖係載明「一式」，然參諸前揭
          規範說明書及臺南監獄監視系統發包前履勘廠商登記表之記載，實足以明
          確得知原告就該監視系統矩陣處理主機之需求應為三台互不影響之主機，
          而非一台。
    （二）被告雖辯稱原告原有之三台主機係屬跳台式系統，而被告所提供之主機係
          屬矩陣式，分別於中央台、戒護科與典獄長室設有三套監視系統，三個監
          看點可同時選看重疊區域，而矩陣處理主機之故障率幾乎為零，並願額外
          斥巨資以ＣＰＵ、電源卡、ＵＰＳ等備品，達成不會斷電之安全目標；且
          提供插卡式之介面卡，易於更換、維修及恢復正常功能，應亦不至影響其
          他監控功能，故認應已符合原告所需之規範功能云云。然原告原有之主機
          究屬跳台式或矩陣式，與系爭承攬契約之需求功能無涉，且縱如被告所稱
          矩陣處理主機之故障率幾乎為零，且斷電亦可迅速恢復，惟仍無法完全避
          免發生故障或斷電之危險，而當該主機發生故障或斷電時，所有監看點自
          均將受影響，無法達成系爭契約之約定即「‧‧‧系統採獨立監控，任一
          系統主機之操作或故障均不得影響另一系統之作用。‧‧‧任一系統故障
          ，均不影響其兩套系統之操作」之要求，是被告此部分抗辯自無足憑採。
          至被告另辦稱其他監獄亦僅使用一台矩陣處理主機一節，因其他監獄監視
          系統之設備，與系爭契約兩造之約定亦無涉，自不足以影響本件契約之解
          釋，自無調查之必要，併此敘明。
    （三）綜上，原告於招標資料中既已明確要求「中央台、戒護科與典獄長室系統
          採各自獨立監控，各獨立系統之矩陣影像主機或各監控點之集中監控設備
          發生故障時，另二處系統可獨立作業，其監控功能不相互影響。」、「任
          一系統主機之操作或故障均不得影響另一系統之作用」，且其於採購單上
          有關「影像系統矩陣處理主機一式」之備註欄亦載明「詳規範說明」，自
          應足以認定原告所就系爭監視系統所需求之「影像系統矩陣處理主機一式
          」應係指矩陣處理主機三台無訛。
六、又按債權人對於已提出之給付，拒絕受領或不能受領者，自提出時起負遲延責任
    ，固為民法第二百三十四條所明定。惟所謂已提出之給付，係指債務人依債務本
    旨，於適當之處所及時期實行提出給付者而言；即物之交付義務人所提出交付之
    物與契約訂定之內容不符者，或若債務人僅提出給付之一部，不得謂為依債務本
    旨之提出，自不生提出之效力，債權人拒絕受領，即不負遲延責任（最高法院四
    十八年度台上字第二七一號、三十一年度上字第二四八一號、二十三年度上字第
    九八號判例參照）。本件被告抗辯因兩造就應給付之矩陣處理主機究為一台或三
    台有所爭執，其欲給付一台主機卻為原告拒絕受領，自為非可歸責與被告之事由
    造成給付遲延，其自無須負給付遲延責任云云。然揆諸前揭說明，被告既未依系
    爭契約之約定給付三台矩陣處理主機以達該契約之目的，則其所提出之一部給付
    ，自不得謂為已依債務本指提出，原告拒絕受領自亦不負遲延責任，是被告辯稱
    給付遲延非可歸責被告云云，自無足憑採。至被告又辯稱原告應依不完全給付之
    規定主張權利，非可逕依給付遲延主張違約金云云。惟按因可歸責於債務人之事
    由，致為不完全給付者，債權人得依關於給付遲延或給付不能之規定行使權利，
    民法第二百二十七條第一項亦定有明文。本件被告於九十年九月十七日前雖已提
    出一部給付，惟既係可歸責於被告之不完全給付，且可補正，則原告自得依關於
    給付遲延之規定行使其權利，被告前開抗辯亦尚不足採。
七、本件復應審究者，乃兩造約定之違約金究係懲罰性或損害賠償預定性？及兩造約
    定違約金是否過高？
    （一）按違約金，除當事人另有訂定外，視為不履行而生損害之賠償總額。但約
　　　　　定如債務人不於適當時期，或不依適當方法履行債務時，即須支付違約金
　　　　　者，債權人於債務不履行時，除違約金外，並得請求履行或不履行之損害
　　　　　賠償，民法第二百五十條第二項定有明文。因之，違約金，有屬於懲罰性
　　　　　之性質者，有屬於損害賠償約定之性質者，本件違約金如為懲罰之性質者
　　　　　，於被告履行遲延時，原告除請求違約金外，故得依民法第二百三十三條
　　　　　規定，請求給付遲延利息及賠償其他之損害，如為損害賠償約定之性質，
　　　　　則應視為就因遲延所生之損害，業已依契約約定其賠償，不得更請求遲延
　　　　　利息賠償損害（最高法院六十二年度台上字第一三九四號判例參照）。惟
　　　　　不論何種違約金，苟於當事人之一方違約時，則違約金債務已然發生，並
　　　　　不因不同種類之違約金而異其債務發生時期。
    （二）又民法第二百五十條第二項之規定，違約金固以損害賠償預定性為原則，
          然如當事人另有約定不於適當時期或不依適當方法履行債務時，即須支付
          違約金者，則為懲罰性違約金，而所謂約定雖有學者主張應於契約上以文
          字明示，然非無異論，且執上開法條形式上觀之，實難發現有此規範意思
          存在，至「明示」尤不以一字不差為必要，倘就契約全旨綜合觀察，當事
          人有債務人不於適當時期或不依適當方法履行債務時，即須支付違約金之
          合意，則足當之。查兩造系爭契約第十一條約定：「本採購如到期不能完
　　　　　工，逾期違約金應按日支付全部採購總金額千分之一之逾期違約金，甲方
　　　　　（即原告）得自應付價金中扣抵，‧‧‧。」則該違約金之約定，係以被
　　　　　告不於適當時期完工時即須支付，以強制被告如期完工為其真正目的，故
　　　　　該違約金之性質應係屬懲罰性違約金，否則如解為債務不履行損害賠償預
　　　　　定性違約金，則原告選擇請求被告履行契約時，即不得請求違約金，此恐
　　　　　非兩造訂約本意。何況本件原告請求者既為逾期違約金，而非主張逾此約
　　　　　定之其他損失亦應由被告賠償，則無論該違約金之約定係屬何種性質之違
　　　　　約金，於本件要無影響，而僅生違約金是否過高之問題。
    （三）約定之違約金是否過高，應就債務人若能如期履行債務時，債權人可享受
          之一切利益為衡量標準，而非僅以約定一日之違約金額若干為衡量標準（
          最高法院五十年台上字第十九號判例參照）。則依該判例意旨，無非在強
          調不得僅以約定違約金額多寡作為認定是否過高之唯一憑據，而是闡明債
          權人因債務人之違約所受之一切不利益均應歸由債務人負擔，尤以違約金
          係以強制債務之履行為目的時，實具有確保債權效力之強制罰性質益然。
          蓋依契約關係，當事人本均有依約履行之義務，此為私法自治與契約自由
          原則之具體實現，設非不然，則當事人可任意遲延或拒絕給付，無疑將對
          債之履行造成阻力，而妨礙當事人間之意思活動。又所謂可享受之一切利
          益，自須依一般客觀事實，社會經濟狀況及當事人所受損害等情形綜合觀
          察以為酌定標準。查本件若被告如期給付，原告客觀上可獲有得使用三台
          各自獨立之矩陣處理主機，以避免因個別主機故障或斷電所可能發生危害
          獄政安全之利益，惟此一原告所享有之利益，依社會通常觀念，無法將之
          換算為一定之數額，是本院斟酌兩造約定該違約金之考量、被告已交付並
          安裝部分設備、原告尚得利用其原有設備而未因此造成重大之損失等情，
          認每日按全部採購金額千分之一計算違約金顯屬過高，應依民法第二百五
          十一條之規定，酌減為每日按全部採購金額千分之零點五計算違約金；從
          而，逾此部分，即難認為有理由。
八、又給付有確定期限者，債務人自期限屆滿時起，負遲延責任；給付無確定期限者
    ，債務人於債權人得請求給付時，經其催告而未為給付，自受催告時起，負遲延
    責任；其經債權人起訴，或依督促程序送達支付命令者，與催告有同一之效力；
    民法第二百二十九條第一、二項分別定有明文。又遲延之債務，以支付金錢為標
    的者，債權人得請求依法定利率計算之遲延利息；但約定利率較高者，仍從其約
    定利率；而應付利息之債務，其利率未經約定，亦無法律可據者，週年利率為百
    分之五，亦為同法第二百三十三條第一項及第二百零三條所明定。查本件原告請
    求被告給付違約金，並未定有給付之期限，亦無約定遲延利率，則原告請求被告
    自起訴繕本送達翌日即九十一年五月八日起至清償日止，按週年利率百分之五計
    算之利息，核無不合。
九、綜上所述，原告依據契約之法律關係，請求被告給付自九十年九月十八日起至九
　　十一年四月三十日止之違約金三十七萬八千八百十二元（0000000＊0.0005＊225
　　＝378812.25，小數點以下四捨五入）及自起訴狀繕本送達翌日即九十一年五月
　　八日起至清償日止，按週年利率百分之五計算之利息，並自九十一年五月一日起
　　至完工之日止按日給付原告違約金一千六百八十四元（0000000＊0.0005＝1683.
　　61，小數點以下四捨五入）部分，即屬正當，應予准許；逾此部分之請求，尚非
　　有據，應予駁回。又兩造陳明願供擔保，聲請宣告假執行或免為假執行，經核原
　　告勝訴部分，合於法律規定，爰分別酌定相當之擔保金額宣告之；原告其餘假執
　　行之聲請，因訴之駁回而失所依據，不予准許。
十、本件事證已臻明確，兩造其餘攻擊、防禦方法及所為之立證，與判決之結果不生
    若何影響，無庸再逐一予以論究，並此敘明。
十二、據上論結，本件原告之訴一部有理由，一部無理由，依民事訴訟法第七十九條
      但書、第三百九十條第二項、第三百九十二條，判決如主文。
中　　　華　　　民　　　國　　九十一　　年　　　八　　　月　　  八  　　日
                                   臺灣臺南地方法院民事第二庭
~B法　　　官　洪　碧　雀
右為正本係照原本作成。
如對本判決上訴，須於判決送達後廿日內向本院提出上訴狀。
中　　　華　　　民　　　國　　九十一　　年　　　八　　　月　　  八  　　日
~B法院書記官　顏　惠　華
